臺灣高等法院刑事判決　　　　　　　　 94年度上訴字第723號
上　訴　人
即　自訴人　丙○○
　　　　　　　　　　　2樓
自訴代理人　趙佑全律師
　　　　　　林辰彥律師
　　　　　　黃淑怡律師
被　　　告　乙○○
被　　　告　甲○○
前列二人共同
選任辯護人　連銀山律師
上列上訴人即自訴人因被告誣告案件，不服臺灣臺北地方法院93
年度自字第278號，中華民國94年2月4日第一審判決，提起上訴
，本院判決如下：
    主  文
上訴駁回。
    理  由
一、自訴意旨略以：被告甲○○為麗汝齒股份有限公司（下簡稱
    麗汝齒公司）之負責人，被告乙○○為該公司之總經理。自
    訴人自民國九十年七月間起受僱於麗汝齒公司，擔任總經理
    助理工作，任職期間，乙○○數次以麗汝齒公司客票向自訴
    人調現，自訴人均配合周轉以應其所需，詎至九十一年六月
    底，即乙○○所持之客票發票日即將屆至前，乙○○突告稱
    ：麗汝齒公司擬遷至臺北縣中和市○○路營業，欲與自訴人
    終止勞動契約等語，自訴人因麗汝齒公司不經預告即終止僱
    傭契約，遂依勞動基準法向其請求資遣費及預告期間工資，
    乙○○亦同意給付新臺幣（下同）八萬元，並於九十一年七
    月五日如數匯交自訴人。詎乙○○、甲○○明知給付者為資
    遣費，竟基於意圖使自訴人受刑事處分之犯意聯絡，於九十
    一年九月五日共同以麗汝齒公司名義向台灣台北地方法院提
    起自訴（經查案號為：九十一年度自字第六六六號），誣稱
    自訴人意圖不法之所有，以欲檢舉麗汝齒公司逃漏稅為由，
    向麗汝齒公司恐嚇取財，麗汝齒公司因而交付八萬元云云。
    上開自訴人案件經該院審理，乙○○於庭訊中坦承給付之八
    萬元為資遣費，該院乃於九十二年七月三日以判決自訴人無
    罪，乙○○、甲○○因自知所訴情事不實，對於該院此部分
    無罪判決亦未再上訴，前開恐嚇取財部分業已判決自訴人無
    罪確定（丙○○、乙○○及甲○○另分別就該院此案其他部
    分判決提起上訴，由本院以九十二年度上訴字第二五六三號
    受理，並於九十三年九月十四日判決在案，目前繫屬於最高
    法院審理中）；自訴人爰認被告乙○○、甲○○共同涉犯刑
    法第一百六十九條第一項之誣告罪嫌，因而提起本件自訴云
    云。
二、按犯罪事實應依證據認定之，無證據不得推定其犯罪事實，
    又不能證明被告犯罪或其行為不罰者，應諭知無罪之判決，
    刑事訴訟法第一百五十四條、第三百零一條第一項分別定有
    明文。次按認定不利於被告之事實，須依積極證據，茍積極
    之證據本身存有瑕疵而不足為不利於被告事實之認定，即應
    為有利於被告之認定，更不必有何有利之證據，而此用以證
    明犯罪事實之證據，猶須於通常一般人均不至於有所懷疑，
    堪予確信其已臻真實者，始得據以為有罪之認定，倘其證明
    尚未達到此一程度，而有合理性之懷疑存在，致使無從為有
    罪之確信時，即應為無罪之判決，此有最高法院八十二年度
    臺上字第一六三號判決、七十六年臺上字第四九八六號、三
    十年上字第八一六號等判例意旨可資參照。又按刑法第一百
    六十九條第一項之誣告罪，以意圖他人受刑事或懲戒處分，
    而向該管公務員誣告為要件，故該項犯罪不特須指出具體事
    實，足以使人受刑事或懲戒處分，且須明知其虛偽，具有故
    意構陷之情形，始能成立，如對於事實有所誤認或懷疑，或
    事出有因，懷疑他人涉嫌犯罪而向偵查機關告訴（發）或向
    法院自訴，縱令所告案件經檢察官處分不起訴或法院判決無
    罪，因申告人主觀上欠缺誣告之故意，自不能令負誣告罪責
    ，此分據最高法院二十二年度上字第二三六八號判例、四十
    年度臺上字第八八號判例、八十二年度臺上字第一六三七號
    判決、及八十三年度臺上字第三○○號判決等闡釋甚明在案
    。
三、經查本件自訴人認被告乙○○、甲○○涉犯誣告罪嫌，無非
    係以麗汝齒公司九十一年九月五日自訴狀、乙○○於台灣台
    北地方法院九十一年度自字第六六六號恐嚇取財案件九十二
    年六月十六日審判時所為證述、該院九十一年度自字第六六
    六號刑事判決、本院九十二年度上訴字第二五六三號刑事判
    決為其主要論據。惟查訊據被告乙○○、甲○○固坦承分別
    擔任麗汝齒公司之負責人、總經理職務屬實，然均堅決否認
    有何誣告犯行，並辯稱：自訴人擔任該公司之會計，掌管該
    公司營運收支之電腦資料，然自訴人卻不知潔身自愛，未經
    該公司同意，即擅自將伊胞姊鍾美櫻及鍾美櫻二位子女周宜
    箴、周梓筠以麗汝齒公司為投保單位辦理加入勞工保險（下
    簡稱勞保）及全民健康保險（下簡稱健保），經被告乙○○
    於九十一年五月間發覺後屢次規勸仍不悔改，並謊稱已取得
    負責人甲○○之同意，完全不知醒悟，伊復有將麗汝齒公司
    支票侵占之可疑行為，該公司始決定將伊立即解僱，依法本
    無須給付資遣費及預告工資，然因自訴人於離職後不僅拒絕
    返回公司辦理交接事宜，並以電話稱：「你們公司的帳我很
    清楚，內、外帳差距很大，你們看著辦」等言詞，表達若該
    公司不給付資遣費等，即欲向稅捐機關檢舉該公司有逃漏稅
    情事，其等因該公司確有逃漏稅捐之情事，擔心設若自訴人
    向稅捐單位舉發，該公司將遭受不利益之後果，因而受伊之
    脅迫，經被告乙○○出面與自訴人交涉，始不得已同意給付
    自訴人八萬元之資遣費及預告工資，且於自訴人所指定之時
    間內將八萬元匯入自訴人指定之帳戶內。即此，其等以麗汝
    齒公司名義具狀稱：「被告丙○○竟以欲檢舉自訴人逃漏稅
    為由，恐嚇自訴人必須給予相當三個月薪水之金錢，否則要
    自訴人公司看著辦，自訴人受此恐嚇遂與被告丙○○討價還
    價，以八萬元解決，並於九十一年七月五日匯入被告丙○○
    的帳戶」等語，向台灣台北地方法院對自訴人提起恐嚇取財
    之自訴，自無任何虛構事實誣陷自訴人之情事等語。
四、經查：
（一）本件自訴人丙○○確有將非屬麗汝齒公司員工之伊姊姊鍾
      美櫻及伊姊姊之子女周宜箴、周梓筠以麗汝齒公司為投保
      單位辦理加入勞保、健保等情，除據自訴人自陳在卷外（
      見原審卷第一○九頁反面），並經被告二人陳述明確，另
      有證人即麗汝齒公司股東洪五志證述屬實（見原審卷第一
      ○四頁反面）。自訴人雖稱上開加保行為係經該公司總經
      理被告乙○○之同意，惟為被告乙○○所堅決否認，自訴
      人又迄未能舉證以實其說，且查將非公司之員工，以公司
      為投保單位辦理加入勞保、健保，勢必造成公司增加無謂
      之勞保、健保費用支出，衡情麗汝齒公司豈會同意？是自
      難認定其所言屬實。而自訴人因其上述擅自虛列伊姊姊鍾
      美櫻及伊姊姊之子女周宜箴、周梓筠為麗汝齒公司之員工
      ，以麗汝齒公司為投保單位加入勞保、健保之行為，業經
      本院以九十二年度上訴字第二五六三號判決認定自訴人係
      犯刑法第二百十六條、二百十條行使偽造私文書罪，量處
      有期徒刑八月在案，此參上開判決即明（見原審卷第三○
      至三九頁、本院卷第一九五頁至第二一四頁），是足認自
      訴人確有未經麗汝齒公司同意之不當加保行為，至為明確
      。另查自訴人又於其任職於麗汝齒公司期間（即九十年七
      月十六日至九十一年六月二十八日），曾意圖為自己不法
      之所有，將其業務上所收受並持有之麗汝齒公司對外收取
      之貨款支票侵吞入己等情，經麗汝齒公司提起告訴，由台
      灣台北地方法院檢察署檢察官提起公訴（九十三年度偵字
      第一八０一二號）後，業經台灣台北地方法院於九十四年
      元月七日以伊應成立業務侵占罪，判處自訴人有期徒刑十
      月在案，此亦有該院九十三年度易字第一五○七號判決在
      卷可憑（見原審卷第一六三至一六六頁），自訴人不服提
      起上訴，目前繫屬本院審理中（案號：九十四年度上易字
      第一七六號，承辦股別：民股），此業經本院調取該案卷
      宗核閱屬實。是被告乙○○、甲○○抗辯其等係因自訴人
      有上述不當加保及業務侵占之行為始依法將自訴人解僱，
      依法無庸給付資遣費及預告期間工資等語，自有所據。
（二）自訴人上開不當加保行為，於九十一年五月間曾經被告乙○○發覺，並屢次要求自訴人將鍾美櫻、周宜箴及周梓筠
      辦理勞健保退保手續，惟自訴人遲至九十一年七月三日始
      辦妥鍾美櫻、周宜箴、周梓筠之勞健保退保手續，致麗汝
      齒公司於不知情之情況下，自九十年八月至九十一年七月
      間，陸續向勞工保險局繳納鍾美櫻之保險費共一萬零五百
      一十元（鍾美櫻個人應負擔部分：九十年八月份二十九元
      、九十年九月至九十一年六月份每月各二百十五元、九十
      一年七月份二十一元；麗汝齒公司應負擔部分：九十年八
      月份一百零九元、九十年九月至九十一年六月份每月各八
      百十二元、九十一年七月份八十一元），及自九十年八月
      至九十一年六月間，陸續向中央健康保險局臺北分局繳納
      鍾美櫻、周宜箴、周梓筠三人之保險費共一萬五千一百六
      十九元（鍾美櫻應自付部分為每月六百三十元，麗汝齒公
      司應負擔部分為每月七百四十九元）等情，業經本院九十
      二年度上訴字第二五六三號判決認定屬實（見該判決第四
      頁、第五頁）。因自訴人早於九十一年五月間即經被告乙○○發覺有上開擅自不當加保之非法行為，然伊乃於同年
      六月底始自麗汝齒公司離職，均有如前述，顯見被告乙○○並非於發現自訴人有上開不當加保犯行時立即解僱自訴
      人，而係給予伊自省機會，故麗汝齒公司雖仍給付自訴人
      九十一年五、六月之全額薪資，未有扣抵情事，尚無悖於
      常情，自不能以此即將自訴人不當加保情事合理化，遽謂
      麗汝齒公司事先已同意伊以該公司為投保單位替鍾美櫻、
      周宜箴及周梓筠等人辦理勞保、健保手續。
（三）另被告甲○○曾於自訴人業務侵占案件九十一年八月九日
      警詢時，表示自訴人會離職係因為被告乙○○發現其舉止
      怪異，故將伊開除等語（見原審卷第九十頁反面警詢筆錄
      ），被告乙○○亦曾於台灣台北地方法院九十一年度自字
      第六六六號案件審理時，證述：覺得自訴人怪怪的，所以
      將其開除等語（見該案九十二年六月十六日審理筆錄，原
      審卷第十四頁）。承前所述，自訴人既為不當之加保、又
      有侵占公司支票情事，被告覺得自訴人舉止怪異，本屬正
      常，故雖被告於上揭陳述中，因開庭時間倉促緊迫，於庭
      訊中無法鉅細靡遺回答，或因庭訊筆錄乃摘錄重點方式，
      並非有言必錄，因而上開筆錄內容無法清楚表明辭退自訴
      人之原因係辦理勞健保之問題，勢所難免，自不能以此反
      認自訴人不當之加保行為非為被告解僱自訴人之原因。再
      者，麗汝齒公司遭自訴人侵占之貨款支票，其發票日雖為
      九十一年六月三十日起至九十一年十月二十五日止，此參
      上開台灣台北地方法院九十三年度易字第一五○七號判決
      可明；然而於商業習慣上，開立遠期支票已屬常態，是支
      票上記載之發票日，本難認係實際發票日，而持票人收受
      支票之日期，亦極有可能早於票載發票日；參以甲○○曾
      於九十一年八月九日他案警詢中供稱：「因我所有臺灣中
      小企銀復興分行AP0000000號支票於本年度（九十一年）
      七月一日在右址（麗汝齒公司）三樓失竊，故我於七月二
      十六日至右述銀行掛失止付」，「該票據失竊詳細時地我
      不清楚，但我確定是我公司會計丙○○所為，失竊時間應
      該是她離職前幾個月所為，當時我並無報案」等語（見原
      審卷第九○頁反面）；證人洪五志於原審審理時證述：所
      謂舉止怪異，是我們懷疑自訴人的操守，因為我們公司票
      掉了，懷疑是自訴人拿的，但是沒有證據等語（見原審卷
      第一○七頁反面），在在均指明自訴人於離職前，被告等
      即懷疑自訴人有侵占或竊盜公司支票之行為；證人洪五志
      之證述與被告之供述，均互核無訛，並無相佐之處。自訴
      人徒以麗汝齒公司遭侵占之客票票載發票日係在九十一年
      六月三十日後，且被告確認支票未存進麗汝齒公司帳戶之
      時間係在九十一年七月間，即主張被告供稱自訴人舉止怪
      異故予以解僱等語與事實不符，實非可採。
（四）按勞工有違反勞動契約或工作規則，情節重大者，雇主得
      不經預告終止契約，勞動基準法十二條第一項第四款定有
      明文，復依同法第十八條規定，依上開理由終止勞動契約
      者，勞工不得向雇主請求預告期間工資及資遣費。復按「
      非有左列情形之一者，雇主不得預告勞工終止勞動契約：
      一、歇業或轉讓時。二、虧損或業務緊縮時。三、不可抗
      力暫停工作在一個月以上時。四、業務性質變更，有減少
      勞工之必要，又無適當工作可供安置時。五、勞工對於所
      擔任之工作確不能勝任時。」、「勞工在第五十條規定之
      停止工作期間或第五十九條規定之醫療期間，雇主不得終
      止契約。但雇主因天災、事變或其他不可抗力致事業不能
      繼續，經報主管機關核定者，不在此限。」，同法第十一
      條、第十三條亦有明文，再依同法第十六條、第十七條規
      定，雇主依上開第十一條、第十三條但書終止勞動契約者
      ，須支付勞工預告期間工資及資遣費。查：自訴人在麗汝
      齒公司任職期間，係擔任公司之會計一節，迭經台灣台北
      地方法院九十三年度易字第一五○七號判決、本院九十二
      年度上訴字第二五六三號判決，復經證人洪五志、徐慧於
      原審審理時證述明確（見原審卷第一○四頁反面、第一三
      一頁反面），核與被告二人之供詞相符，自屬真實，自訴
      代理人於本院猶陳稱自訴人為麗汝齒公司之總經理助理云
      云，並非足採。被告二人均陳稱自訴人乃因行為不檢違反
      勞動契約或工作規則情節重大而遭解雇，依法麗汝齒公司
      本無須給付預告工資及資遣費，但因自訴人既為麗汝齒公
      司之會計，則伊對於該公司之帳目應知之甚詳，而得以知
      悉麗汝齒公司之內外帳確有相當之差異，若被查獲，除補
      足應納稅額外，另會遭受主管機關之處罰，因而本件自訴
      人遭解僱後，被告乙○○係因自訴人曾以「你們公司的帳
      我很清楚，內、外帳差距很大，你們看著辦」等言詞恫嚇
      ，表達若不給付資遣費及預告工資等，即欲向稅捐機關檢
      舉麗汝齒公司有逃漏稅情事，被告方面乃受伊脅迫始不得
      已以「資遣費及預告工資」名目給付伊八萬元款項以求轉
      圜云云，復核與證人洪五志於原審所為證詞（原審卷第第
      一０五頁、第一０六頁）相符，是被告二人所稱此部分事
      實自非子虛。又麗汝齒公司因自訴人之不當加保行為，須
      額外支付鍾美櫻、周宜箴、周梓筠之勞健保費用，其受有
      損害自明；另麗汝齒公司既係因自訴人不當加保之非法行
      為而解僱自訴人，在麗汝齒公司之負責人、總經理即被告
      二人之主觀認知，因認本於勞動基準法上開相關規定，其
      等本無須給付自訴人資遣費及預告期間工資；惟其等終竟
      未要求自訴人歸還額外支付之勞健保費用，置其損失而不
      論，復於九十一年七月五日再給付該「八萬元之資遣費及
      預告工資」予自訴人，衡諸常情，其等若非受到不可抗拒
      之因素介入，應不會如此作為，益徵被告乙○○代表麗汝
      齒公司給付「八萬元資遣費、預告工資」予自訴人，應係
      受到自訴人欲檢舉公司逃漏稅之言詞脅迫所致，並非無稽
      。且查被告乙○○於本院準備程序指稱其曾詢問稅捐機關
      為何去該公司查帳？他們說是有人檢舉才會去查帳，其等
      懷疑是自訴人前去檢舉的云云（本院卷第三十六頁）。本
      院經向稅捐單位函查，由財政部台灣省北區國稅局中和稽
      徵所以九十四年五月三日北區國稅中和三字第０九四一０
      一三一五三號函覆本院稱：「．．．經查該案係經檢舉查
      獲補徵之稅款．．．」云云（見本院卷第二一八頁），足
      見被告乙○○上開所述並非子虛烏有之詞。雖自訴代理人
      辯稱中和稽徵所之回函並未指明自訴人前去檢舉麗汝齒公
      司漏稅云云；然查宥於對檢舉漏稅者應採取保密措施，以
      防遭報復，即此本院及中和稽徵所自不得將本案檢舉麗汝
      齒公司漏稅者之真實身分曝光；且查檢舉公司漏稅之情形
      ，通常皆為被檢舉公司內部人員所為，而自訴人擔任麗汝
      齒公司之會計，掌握該公司入出帳資料，且因離職之事與
      該公司發生齟齬，被告二人方懷疑乃自訴人檢舉麗汝齒公
      司，並非無的放矢。再者自訴代理人雖稱：自訴人任職麗
      汝齒公司之期間為九十年七月至九十一年六月止，但麗汝
      齒公司被檢舉漏稅之期間為八十八年元月至九十一年十二
      月，此有營業人違章處分書可稽，由此觀之並非自訴人檢
      舉麗汝齒公司漏稅云云；然查自訴人任職麗汝齒公司之期
      間固為九十年七月至九十一年六月止，但因自訴人擔任麗
      汝齒公司之會計，因業務上之關係本得輕易取得該公司以
      往之交易資料，且查稅捐機關一旦接獲漏稅之檢舉，通常
      即會對被檢舉者自該年度起回溯數年進行徹底查帳，以求
      完整，是自訴代理人上開所辯並不足採。
（五）又被告乙○○於原審九十一年度自字第六六六號案件九十
      二年六月十六日審理中雖證述：「（問：根據勞基法終止
      僱傭契約應該要給付員工資遣費，你是否知道？）知道」
      、「（問：你給付八萬元是包括資遣費？）四萬元是，另
      外四萬元不是」、「（問：根據勞基法未經預告終止契約
      ，應該給付預告期間的工資，你是否知道？）知道」等語
      ，有上開筆錄附卷可證（見原審卷第十七頁）；然被告乙○○於原審、本院訊問時辯稱：上開陳述乃係針對勞動基
      準法本身規定所為之回答，非代表麗汝齒公司即有給付資
      遣費、預告工資予自訴人之義務等語（見原審卷第五八頁
      反面、本院卷第二五三頁）。而觀諸前揭原審九十一年度
      自字第六六六號案件審理時對被告乙○○所為之詰問問題
      ，確係針對勞動基準法規定本身而言，且未清楚區分不同
      之終止僱傭契約情形所應適用之規定，亦未提及麗汝齒公
      司與自訴人間僱傭關係之終止係屬何者，是被告乙○○上
      開案件中之證述，亦不能證明麗汝齒公司或被告係出於自
      願、在無外力因素介入之前提下，給付自訴人資遣費及預
      告工資。另查既因自訴人係因行為不檢違反勞動契約或工
      作規則情節重大而遭解雇，依法麗汝齒公司本無須給付預
      告工資及資遣費，已如前述，由此應可得知麗汝齒公司給
      付自訴人八萬元款項乃出於受自訴人恫嚇檢舉漏稅之無奈
      ，無非想要息事寧人而已至明。又查被告乙○○因非研習
      法律之人，於庭訊中或因不解法官所訊問題之真實意涵，
      因而未為適當得體之回答，衡情極有可能。綜上，自不得
      斷章取義僅擷取其中部分庭訊內容之片段，作為不利於被
      告之認定。而自訴人於致電麗汝齒公司時雖未明白表示要
      求被告乙○○給付金錢；然依自訴人「你們公司的帳我很
      清楚，內、外帳差距很大，你們看著辦」之文字用語，已
      足以讓人明白知悉自訴人係欲以檢舉逃漏稅之手段以達其
      要脅麗汝齒公司「給付資遣費、預告工資」之目的，是被
      告為免遭自訴人檢舉，始支付自訴人八萬元，姑不論自訴
      人之行為其法律評價上為何，於被告之主觀認知上，其等
      既有遭威迫而交付金錢之實，則其等認定自訴人之行為係
      屬恐嚇取財而向台灣台北地方法院提起上開自訴，實非無
      中生有、虛構情事，是縱認自訴人恐嚇取財罪未能成立，
      亦不能遽對被告二人論以誣告罪，彰彰甚明。
五、綜上，自訴人指訴被告二人有誣告之情事，但經查被告二人
    對於自訴人提起上開恐嚇取財之自訴，乃事出有因，尚有合
    理性之懷疑自訴人以檢舉麗汝齒公司涉嫌逃漏稅為手段向該
    公司索取錢財之涉嫌存在，因而對自訴人提起上開恐嚇取財
    之自訴，即便經台灣台北地方法院審理後認定自訴人上開所
    為不成立恐嚇取財罪，但因被告二人並非有意杜撰事實情節
    ，擬枉入自訴人於罪，詳如前開說明。揆諸前揭法條規定及
    說明，原審為被告無罪之諭知，於法自無不合。自訴人徒憑
    己意提起上訴，指摘原審判決不當，為無理由，應予駁回。
    。
六、據上論斷，應依刑事訴訟法第三百六十八條，判決如主文。
中　　華　　民　　國　　94　　年　　5　　月　　31　　日
　　　　　　　　　刑事第十二庭審判長法　官  李文成
　　　　　　　　　　　　　　　　　  法　官　王復生
　　　　　　　　　　　　　　　　　  法　官　周盈文
以上正本證明與原本無異。
自訴人如不服本判決，應於收受送達後十日內向本院提出上訴書
狀，其未敘述上訴之理由者並得於提起上訴後十日內向本院補提
理由書（均須按他造當事人之人數附繕本）。
                                    書記官　余姿慧
中　　華　　民　　國　　94　　年　　5　　月　　31　　日
